臺灣苗栗地方法院民事判決　九十年度家訴字第一一號
　　原　　　告　　丙○○
　　被　　　告　　甲○○○○○.
　　　　　　　　　乙○○○○○.
右當事人間請求分割遺產事件，本院判決如左：
    主    文
被告應協同原告就附表一所示不動產，按原告及被告甲○○○○○○○、乙○○○○○○○應有部分各三分之一，辦理繼承登記。
原告與被告共有如附表二所示之不動產准予變賣，變賣所得之價金，均依應有部分各
三分之一。
原告與被告共有如附表二所示之苗栗市信用合作社現金存款財產，均依應有部分各三
分之一。
訴訟費用由兩造按應有部分比例負擔。
    事    實
一、原告方面：
  （一）聲明：如主文所示。
  （二）陳述：如附表一、二所示之不動產及現金為兩造之被繼承人鄒吉祥之遺產，
        鄒吉祥已於民國八十七年十月二日死亡，被告等為其繼承人，均有戶籍謄本
        可證，經伊催請被告二人辦理繼承登記分割遺產，均無結果，且遺產稅迄今
        尚未繳納，另被告對於鄒吉祥之遺產延遲至今均不辦理繼承登記及分割遺產
        ，為結束此種不安定之法律狀態，爰依民法第一千一百六十四條之規定前開
        規定提起本訴，請求准就附表二所示之遺產分割。至於分割方法，在現金部
        分，請予原物分割，在不動產部分，因欲就原物分割顯有窒礙難行之處，以
        變價分割為宜，爰請准予變價分割並均將遺產分割所得之三分之一分歸伊所
        有。
  （三）對被告抗辯之陳述：
        按土地與建物為各自獨立之不動產，該土地建物共六層，分屬伊及鄒秀英每
        人各二層之事實，業經伊提出財政部台灣省中區國稅局苗栗縣分局歸戶財產
        查詢清單及苗栗縣政府建造執照申請書上載明原始起造人為伊、鄒吉祥及鄒
        秀英三人無誤為證，自堪信為真實，被告鄒秀英空言主張建物為其與鄒吉祥
        二人共有，復不能舉證以實其說，洵無足採信。
  （四）證據：提出戶籍謄本、土地及建物登記簿謄本、歸戶財產查詢清單及苗栗市
        信用合作社顧客往來資料查詢單。
二、被告乙○○○○○○○方面：
  （一）聲明：原告之訴駁回，訴訟費用由原告負擔。
  （二）陳述：依原告所提出之歸戶財產查詢清單中僅為房屋及土地部分財產之查詢
        並無如利息所得、股利等所得之資料，然原告提出之苗栗市信用合作社之顧
        客往來資料查詢為被繼承人鄒吉祥之存款所得，故為明被繼承人鄒吉祥是否
        另有其他存款、利息所得或股利等，實有查明之必要。且依原告所提出之土
        地登記簿謄本顯示鄒吉祥位於苗栗市○○段四二六四二六之二號土地係被告
        鄒秀英與被繼承人鄒吉祥共有，應有部分各為二分之一，而前揭土地上之建
        物共有六層，亦係被告鄒秀英與被繼承人鄒吉祥各二分之一，每人各三層，
        原告丙○○主張該建物有二層為其所有，並提出建築執照申請書影本主張其
        為起造人之一云云，然查建築執照申請書上之起造人僅係申請時所為之記載
        ，並無法證明原告丙○○確實有出資興建前揭建物，苗栗市○○路八一０建
        物中之二層確實為其所有故原告之主張並非事實，被繼承人鄒吉祥所有之三
        層建物為遺產之一部分，應列入分割範圍。
  （三）證據：聲請向財政部國稅局函詢鄒吉祥之財產歸戶資料中關於所得部分
三、被告甲○○○○○○○方面：被告未於言詞辯論期日到場，據其提出書狀之記載
    略謂：鄒吉祥尚有繼承人「山口博隆」，原告之起訴不合法，應予駁回。
    理    由
壹、程序方面：
一、本件被告未甲○○○○○○○於言詞辯論期日到場，核無民事訴訟法第三百八十
    六條各款所列情形，爰依原告聲請，由其一造辯論而為判決。
二、被告甲○○○○○○○雖主張鄒吉祥尚有一繼承人「山口博隆」，原告之起訴當
    事人不適格之抗辯，本院審酌原告提出之戶籍謄本，鄒吉祥之繼承人實僅為兩造
    ，而被告甲○○○○○○○復未提出任何積極證據以實其說，本院自得進入實體
    審理，核先敘明。
貳、實體方面：
一、原告主張如附表一、二所示之不動產及現金為兩造之被繼承人鄒吉祥之遺產，鄒
    吉祥已於八十七年十月二日死亡，被告等為其繼承人，經伊催請被告二人辦理繼
    承登記分割遺產，均無結果，且被告對於鄒吉祥之遺產延遲至今均不辦理繼承登
    記及分割遺產，為結束此種不安定之法律狀態，始提起本訴，就附表二所示之遺
    產分割，在現金部分，請予原物分割，在不動產部分，因欲就原物分割顯有窒礙
    難行之處，應以變價分割，並均將遺產分割所得之三分之一分歸伊所有等語。被
    告乙○○○○○○○、甲○○○○○○○則分以：原告所提出之歸戶財產查詢清
    單中僅為房屋及土地部分財產之查詢並無如利息所得、股利等所得之資料，且依
    原告所提出之土地登記簿謄本顯示鄒吉祥位於苗栗市○○段四二六四二六之二號
    土地之建物共有六層，而建築執照申請書上之起造人僅係申請時所為之記載，並
    無法證明原告丙○○確實有出資興建前揭建物，苗栗市○○路八一０建物中之二
    層確實為其所有，故原告之主張並非事實；鄒吉祥尚有繼承人「山口博隆」，原
    告之起訴不合法，等語置辯。
二、按繼承人有數人時，在分割遺產前，各繼承人對於遺產全部為公同共有。繼承人
    得隨時請求分割遺產，民法第一千一百五十一條、第一千一百六十四條前段定有
    明文。是繼承人欲終止其間之公同共有關係，惟有以分割遺產之方式為之。將遺
    產之公同共有關係終止改為分別共有關係，性質上屬分割遺產方法之一。又遺產
    分割既以消滅遺產公同共有關係為目的，故除被繼承人以遺囑禁止繼承人分割之
    遺產，及共同繼承人以契約約定禁止分割之遺產外，應以全部遺產整體為分割，
    亦即全體遺產為一次整體性分割，不能以遺產中之個個財產為分割之對象，有最
    高法院八十四年度台上字第二四一０號判決可供參酌。而原告主張被繼承人鄒吉
    祥於八十七年十月二十七日死亡，遺有如附表所示之遺產，兩造均為鄒吉祥之繼
    承人，就鄒吉祥之遺產有繼承權，應繼分各為三分之一之事實，業據其提出戶籍
    謄本、土地及建物登記謄本、歸戶財產查詢清單及苗栗市信用合作社顧客往來資
    料查詢單為證，且經本院向財政部台灣省中區國稅局苗栗縣分局函詢屬實，有該
    局九十一年四月二十五日中區國稅苗縣資字第０九一０００四八五五號函附卷可
    稽，雖被告乙○○○○○○○辯稱上開資料記載有誤，鄒吉祥遺有坐落苗栗中正
    路應是有三層、而非二層云云，惟對此有利於己之事實，並未提出積極證據證明
    之，故原告此部分之主張堪信為真實。
三、學者或謂依遺產及贈與稅法第八條第一項本文前段規定：遺產稅未繳清前不得分
    割遺產，係指不得訴請分割遺產而言，蓋分割遺產之訴，其法律上之性質屬於形
    成之訴，依確定之終局判決即是使各當事人單獨取得分割物所有權之效力，毋庸
    至地政機關辦理登記手續。惟本件原告起訴雖未繳清遺產稅，且繼承人辦理繼承
    登記，必先依土地登記規則第四十四條第一項第四款之規定繳清遺產稅，原告既
    以一訴請求命該死亡共有人之繼承人先辦理繼承登記，於辦理繼承登記後，遺產
    稅即已繳清，為求訴訟之經濟起見，原告一併請求該繼承人於辦理繼承登記後，
    與原告及其餘共有人分割共有之不動產，本院認為亦應予准許（參見台灣高等法
    院暨所屬法院七十二年法律座談會、七十二年度廳民一字第一一九號）。今兩造
    既無法協議分割，原告因而請求判決分割，依民法第八百三十條第二、第八百二
    十四條第二項之規定，自屬正當，應予准許。其分割依民法第八百三十條第二項
    之規定，依分別共有物分割之規定以原物分配或變賣分割為之，究為依何種方式
    為適當，法院有自由裁量之權，不受任何共有人主張之拘束。經查：附表二所示
    為被繼承人之遺產，其中土地及建物部分，權力範圍有些太小（如台北市○○區
    ○○段一小段五一一、五一二地號）或僅二分之一，而兩造人數共有「三」，被
    告二人亦又旅居日本，若依原物分割，各繼承人分得之土地面積過小，不符經濟
    效用；另屬於房屋者，亦無法依原物分割，本院認以原物分配顯有困難，如變賣
    共有之不動產，以價金分配各共有人，較符經濟效用。從而，原告訴請被告按應
    有部分比例協同辦理繼承登記，並將附表二之不動產變賣後，以價金按各共有人
    應繼分予以分配，求為判決如主文第二項所示，為有理由，應予准許。餘如附表
    二所示之苗栗市信用合作社現金存款，審酌共有物之性質、經濟效用及全體共有
    人之利益及公平，認以原物按各共有人之應繼分之比例分配於兩造為妥適，爰判
    決如主文第三項所示。
四、又分割遺產之訴，係必要共同訴訟，原、被告之間本可互換地位，本件原告起訴
    雖於法有據，但被告之應訴實因訴訟性質所不得不然，故所為抗辯自為伸張或防
    衛權利所必要，是以本院認本件之訴訟費用應由兩造依應繼分之比例分擔，較為
    公允，爰諭知如主文第四項所示。
五、本件判決事實已臻明確，兩造其餘攻擊防禦方法，核與本件判決結果無影響，爰
    不一一論述，附此說明。
六、據上論結，本件原告之訴為有理由，依民事訴訟法第三百八十五條第一項前段、
    第七十八條、第八十一條第二款、第八十五條第一項但書，判決如主文。
中　　　華　　　民　　　國　　九十一　　年　　　六　　　月　　　七　　　日
                                臺灣苗栗地方法院家事法庭
~B法　　　官　吳振富
右為正本係照原本作成
如對本判決上訴，須於判決送達後廿日內向本院提出上訴狀
~B法院書記官　尤旗樟
中　　　華　　　民　　　國　　九十一　　年　　　六　　　月　　　七　　　日
